【裁判字號】    95,上更(一),12
【裁判日期】    950411
【裁判案由】    偽造文書
【裁判全文】
臺灣高等法院刑事判決              95年度上更(一)字第12號
上  訴  人
即  被  告  丁○○
選任辯護人  林金鈴  律師
上列上訴人因偽造文書案件，不服臺灣板橋地方法院九十年度訴
字第一九七七號，中華民國91年9月9日第一審判決（起訴案號：
臺灣板橋地方法院檢察署九十年度偵字第一三四六三號），提起
上訴，經判決後，由最高法院發回更審，本院判決如下：
    主  文
原判決關於丁○○部分撤銷。
丁○○無罪。
    理  由
一、公訴意旨：被告丁○○原係鑅錩企業有限公司（下稱鑅錩公
    司）財務經理，負責鑅錩公司之財務調度，於民國八十四年
    間，鑅錩公司因資金調度需增加在台北企銀之貸款額度，但
    原任鑅錩公司向台北企銀借款時之連帶保證人王金鳳（後改
    名為甲○○）拒絕續任保證人，丁○○竟於不詳時地，委由
    姓名年籍不詳之人，偽造「王金鳳」印章一枚，並於民國八
    十四年十月十八日，在臺北縣新莊市○○路台北企銀思源分
    行，偽簽「王金鳳」之署名並以偽刻之「王金鳳」印章蓋用
    於表明就鑅錩公司對台北企銀之新台幣（下同）二千萬元債
    務負連帶保證責任文義之保證書上，以偽造該保證契約，足
    生損害於台北企銀及王金鳳。
二、公訴證據及所犯法條：
  (一)被告丁○○坦承係鑅錩公司之股東，並擔任該公司之業務經
    理，負責該公司之業務兼財務工作，其曾持告訴人王金鳳之
    印章前至台北企銀思源分行。
  (二)法務部調查局九十年七月五日（九○）陸（二）字第九○○
    三九一六五號鑑定通知書（參台灣板橋地方法院檢察署八十
    九年度偵緝字第一五六七號卷第一０六頁），證明八十四年
    七月二十五日融資借款保證書上所載於八十四年十月十八日
    對保欄及連帶保證人欄所簽立之「王金鳳」署押，上述保證
    書上「王金鳳」之簽名字跡均與八十四年保證書中之「王金
    鳳」簽名，與台北企銀八十三年保證書、印鑑卡、身分證申
    請書、本署訊問筆錄中告訴人王金鳳本人之簽名字跡筆劃特
    徵不符。
  (三)財政部財稅資料中心函文檢附之資料，證明鑅錩公司所有保
    證人財產資料，保證人中僅被告丁○○之母陳張幼及告訴人
    王金鳳名下有不動產，而其中又以王金鳳之財產較有價值。
    其餘保證人名下則多為薪資所得、少量利息所得及事實上財
    產價值甚低之股份，是王金鳳是否擔任該筆借款之保證人，
    關係至為重要。
  (四)八十九年度偵緝字第一五六七號偽造文書案件之被告丙○於
    該案供稱：鑅錩公司實際上是由丁○○經營，我有告訴丁○
    ○說王金鳳不願續保，丁○○就刻了王金鳳的印章，簽王金
    鳳的名字等語。
  (五)丙○於八十五年六月三十日經由其子交付王金鳳之親筆信亦
    寫明：「信用貸款（北企思源分行）及保證都是她託同學吳
    正（政）龍關說承辦，她偷刻王金鳳印章及代為簽名辦妥。
    當時我不肯，但她一意孤行，這點可以核對印章真偽及簽名
    筆跡，可以證實，當時我因與她合夥經營鑅錩企業公司，財
    務受她控制，不敢聲張，查明為證。」（他字第一０七八號
    卷第三七頁、他字第二四二七號卷第十四頁）。
  (六)刑法第二百十六條行使第二百十條之偽造私文書罪。
三、被告辯解要旨：
  (一)否認為鑅錩公司之實際負責人，及有何偽造告訴人「王金鳳
    」印章、印文、署押及偽造保證書犯行。
  (二)告訴人王金鳳係丙○之朋友，我並不認識王金鳳，當天是丙
    ○將「王金鳳」印章交付予我，要我先拿去銀行試著去辦對
    保，但銀行承辦人發覺我並不是王金鳳本人，即拒絕進行對
    保手續，我便將王金鳳之印章拿回交還給丙○，至於同年十
    月十八日何人以「王金鳳」之名義前去銀行辦理對保手續，
    我完全不知情。
四、爭點整理：
  (一)證人丙○於八十五年六月三十日致王金鳳之親筆信函，其證
    據能力如何。
  (二)證人丙○不利於被告之證言其憑信性如何。
  (三)台北國際商業銀行之貸款及對保手續為何？銀行在正常作業
    程序下是否可能由第三人冒名辦理對保手續。
  (四)告訴人王金鳳是否曾向被告表示不願擔任鑅錩公司向台北企
    銀借款時之連帶保證人。
  (五)丙○有無將王金鳳之印章交付給被告去辦理八十四年七月二
    十五日之對保手續，是否已完成對保手續。
  (六)八十四年七月二十五日連帶保證書上告訴人王金鳳十月十八
    日完成對保之簽名、印文與八十三年三月三日王金鳳親自書
    寫之筆跡及留存之印鑑卡印文是否相符。
  (七)被告是否曾於八十四年十月十八日至台北企銀辦理對保手續
    ，而於該保證書上簽名、蓋章。
五、本院判斷：
  (一)證人丙○於八十五年六月三十日致王金鳳之親筆信函，其證
    據能力如何：
    按被告以外之人於審判外之言詞或書面陳述，除法律有規定
    者外，不得作為證據，刑事訴訟法第一百五十九條第一項定
    有明文。而所謂法律有規定者，即包括同法第一百五十九條
    之一至之五所規定傳聞證據具有證據能力之例外情形。雖同
    法第一百五十九條之四第三款規定，除前二款之情形外（指
    公務員製作之紀錄文書、證明文書及從事業務之人於業務上
    或通常業務過程所須製作之紀錄文書、證明文書），其他於
    可信性之特別情況下所製作之文書，依傳聞法則之例外得為
    證據。本件被告之選任辯護人於本院審判程序否認丙○書寫
    信函之證據能力，經本院詳閱卷附之信函，只是影印本，且
    該信函之來源據告訴人甲○○於本院審判程序中陳稱當時丙
    ○因自殺住院，透過其子女輾轉所交付，惟據其先前陳稱是
    丙○直接寄給她，就信函來源之陳述前後不一，且依告訴人
    之證述，當時丙○不知因何原因自殺，足證證人丙○製作信
    函時之情緒，顯非正常，其動機、目的已令人置疑，經核其
    內容亦與卷內證據有諸多不符之處（詳如後述），本院審查
    該信函文書未具有可信性之特別情況，無證據能力，合先敘
    明。
  (二)證人丙○不利於被告之證言其憑信性如何？
  1.證人丙○於偵訊時雖證稱：我是半個負責人，主要是丁○○
    ，公司的事都是丁○○在處理，我只是人頭等語，惟依鑅錩
    公司之登記資料可知，該公司之資本額為五百萬元，丙○出
    資額為三百八十萬元，而被告僅出資五十萬元，此有鑅錩公
    司登記資料在卷可稽（原審卷第五六頁）。而證人田希禮於
    原審審理時證稱：「．．．我是鑅錩公司的股東，但是我沒
    有負責公司的業務，我只是掛名的股東，我有經手過鑅錩公
    司的印章，丙○如果出國，他會把公司的章交給我．．．丙
    ○交給我印章時，會跟我說何時可以在支票上面蓋章，通常
    都是被告陳拿支票給我蓋章．．．」（見原審卷第一○七頁
    ），若證人丙○僅係「人頭」而已，則何能保管公司最重要
    之支票章，並決定交由田希禮保管？又何以有權審核該不該
    支出而決定用印與否？是被告應無權保管王金鳳之印章。
  2.證人丙○於致告訴人王金鳳之信函中陳稱，信用貸款及保證
    書都是被告託同學吳政龍關說承辦云云。惟查，鑅錩公司於
    八十三年向台北國際商業銀行借款時，當時吳政龍係該銀行
    思源分行之襄理固然無誤，惟吳政龍於八十三年七、八月就
    調到基隆安樂分行，且據證人吳政龍於原審時證稱：銀行內
    只有我跟被告是同學而已，沒有其他人跟她有熟識的．．．
    我任職思源分行時，我沒有對乙○○交代說，鑅錩公司如果
    沒有本人來的話，也可以對保，鑅錩公司的貸款案件，從我
    調職之後，我就沒有接觸了，後來我也沒有打電話回去關切
    過等語（見原審卷第一六八頁）；證人乙○○於本院審理時
    亦證稱：「（辦理這件對保，吳政龍是否有對你交待？）沒
    有，他不是我們的主管，後來開庭他們說是同學，我才知道
    的」等語。是於證人吳政龍調職後亦未打電話回思源分行關
    切過且證人乙○○亦與被告不熟識之情形下，被告如何於未
    依正常程序辦理貸款之情況下即得借款。而台北企銀雖於鑅
    錩公司未完成第二次對保前，即於九十四年七月二十八日撥
    款二百萬元，惟該款項係由被告就已開信用狀，寫提款領據
    予丙○過目蓋章後，提領使用，亦經被告丁○○於偵查中及
    原審陳稱屬實（見八十九年偵緝字第一五六七號偵查卷；原
    審九十年十二月六日訊問筆錄、九十一年一月三日訊問筆錄
    ），而公司之重要章如支票章，均係由證人丙○保管（詳後
    述），故被告自無法獨自決定是否提領該款項。況鑅錩公司
    係因資金調度需要，擬將其於八十三年間向台北國際商業銀
    行思源分行融資貸款金額一千萬元，增加額度至二千萬元，
    是鑅錩公司於台北國際商業銀行思源分行原即有一千萬元之
    融資貸款額度，而依台北國際商業銀行思源分行九十年五月
    十四日（九○）北商銀思字第一五五號函所載（見偵緝字第
    一五六七號卷第一○一頁），鑅錩公司於八十四年間向該分
    行貸款總額合計不過五百八十萬元（含八十四年七月二十八
    日核撥之二百萬元），則鑅錩公司八十四年度總貸款金額仍
    在第一次融資額度內，在原融資貸款契約仍屬有效之情況下
    ，該於八十四年七月二十八日核撥之二百萬元是否係基於關
    說吳政龍之情況下使然，顯非無疑。
  3.而證人丙○於該信函中其餘所述如被告偷刻王金鳳印章及代
    為簽名辦妥云云，並無法證明（詳如後(五)、(六)所述），而證
    人丙○並非只係該公司之人頭，已如前述，其就本件案件並
    非毫無利害關係，且其於案發後即潛逃國外，事隔四年始經
    通緝歸案，有通緝書可稽，則其所言之真實性如何，其不利
    被告之證言，是否有推卸責任之虞，顯有可議。
  (三)台北國際商業銀行之貸款及對保手續為何？銀行在正常作業
    程序下是否可能由第三人冒名辦理對保手續。
    台北國際商業銀行辦理借款之作業流程為：(1)收件、初審基
    本資格評定(2)針對借款企業所出具之資料加以拜訪與查證、
    電腦徵信（票據交換所、聯徵中心、本行票債信資料查詢及
    其他必要之查詢事項）、編製、更新徵信資料表或另增補充
    報告。審核、權限內核定；非授權則轉呈總行審核。(3)借款
    企業、保證人徵信調查表、鑑價報告、授信審核表、評等表
    。准貸案件通知客戶前來簽約、對保；駁回案件告知借款人
    。(4)核對書類借款撥貸書、綜合授信約定書、本票、借據等
    、確認簽約人身分，放款帳戶建立與開戶、保費收取、其他
    費用收取，確認核准授信、覆核撥款資料、憑證及擔保品、
    撥款。此有台北國際商業銀行九十年十月四日北商銀企金部
    （○九○）字第○二○八八號函所附申請辦理借款之作業流
    程表附卷可稽（見九十年偵字第一三四六三號卷第十頁），
    是銀行於准予貸款之後即會通知客戶前來簽約、對保。而台
    北國際商業銀行企金作業處九十五年二月十七日北商銀企金
    作業處（○九五）字第○○○四五號函亦謂：本行對保係依
    規請客戶提示身份證件正本核對本人親簽辦理，無特別徵求
    客戶身分證件影本留存；另依證人即本件台北國際商業銀行
    借款承辦人員乙○○於本院審理時證稱：對保一定要有保證
    人之身分證，核對本人之身分證後，再請他當場簽名、蓋章
    ；當時任職該銀行思源分行之襄理吳政龍於原審時亦證稱：
    保證人須帶身分證的正本及本人的印章．．．我們都是認為
    本人親自來核對身分證比較好等語（見原審卷第一六九頁）
    。足證台北國際商銀辦理對保手續，須要保證人親自攜帶本
    人身分證及印章核對始能受理，本件被告與告訴人素不相識
    ，告訴人原是證人丙○邀請同意擔當連帶保證人，被告又未
    保管告訴人之身分證與印章（詳如後述），則被告是否可以
    委由相貌酷似告訴人之不詳姓名之人，持告訴人之身分證與
    印章，前往銀行辦理本件連帶保證之對保手續，已令人置疑
    。
  (四)告訴人王金鳳是否曾向被告表示不願擔任鑅錩公司八十四年
    七月二十五日向台北企銀借款時之連帶保證人：
    告訴人王金鳳八十五年十一月六日於檢察官偵訊時雖陳稱：
    我曾替他們作保，八十三年他們與北企貸款，我作保證人當
    時言明換單我不再做保等語（見八十五年他字第二四二七號
    卷第十、十一頁）；於九十年二月八日偵訊時則稱：「．．
    在他（丙○）未寫信之前我告訴丙○，我本來擔保一千萬，
    我不要再保了，丙○對我說擔保人已換人」（見八十九年偵
    緝字第一五六七號卷第五八頁）；而證人丙○於八十九年十
    一月七日偵訊時雖亦證稱：「（八十四年王金鳳有無說不要
    再做保？）她有對我說」等語（見八十九年偵緝字第一五六
    七號卷第二十四頁），惟被告於原審審理時陳稱：「之前都
    是丙○帶王金鳳去的，我們都不認識王金鳳本人，第一次王
    同意對保，但第二次丙○跟我說王不對保了，丙○跟我說他
    要跟王再說看看．．．」（見原審卷第三十八頁、原審卷第
    一八三頁）等語在卷，核與證人丙○於偵查中所述：「我有
    告訴丁○○，王金鳳不肯保了：」（見偵緝字第一五六七號
    卷第三十頁至第三十二頁、第三十六頁）等情相合，告訴人
    亦迭稱彼不認識被告等語，則王金鳳雖表明不再擔任連帶保
    證人，但其並未親自告訴被告此事，被告係透過丙○告知才
    知王金鳳不願再續保。
  (五)丙○有無將王金鳳之印章交付給被告去辦理八十四年七月二
    十五日之對保手續，是否已完成對保手續：
  1.查被告丁○○與告訴人素不相識，告訴人前於八十三年三月
    四日係由丙○連繫擔任鑅錩公司對台北企銀一千萬元額度內
    債務之連帶保證人，惟於八十四年間告訴人已向丙○表明不
    願續保之意，並經被告自承：「之前都是丙○帶王金鳳去的
    ，我們都不認識王金鳳本人，第一次王同意對保，但第二次
    丙○跟我說王不對保了，丙○跟我說他要跟王再說看看，後
    來他叫我說先拿印章給經辦人，看這樣子可不可以．．．」
    （見原審卷第三十八頁、原審卷第一八三頁）等語在卷，核
    與證人丙○於偵查中所述：「我有告訴丁○○，王金鳳不肯
    保了．．．」（見偵緝字第一五六七號卷第三十頁至第三十
    二頁、第三十六頁）等情相合，告訴人亦迭稱彼不認識被告
    等語，足證被告所稱：其與告訴人並不認識等語，應與事實
    相符。故縱被告承認曾拿「王金鳳」之印章前去北企銀思源
    分行屬實，但其與告訴人王金鳳既不相識，則王金鳳應不可
    能隨便將印章交予被告，是被告辯稱：是丙○拿「王金鳳」
    之印章給我，要我拿去銀行給經辦人，看看這樣可不可以，
    ．．．等語（原審卷第三十八頁、第一八一頁至第一八四頁
    ），經核卷附八十四年七月二十五日之連帶保證書，告訴人
    王金鳳之連帶保證欄於八十四年七月二十五日並未完成對保
    手續，而是同年十月十八日才完成對保手續，本件依台北國
    際商銀正常之對保手續，須在有連帶保證人本人親自攜帶身
    分證、印章齊備之情形下始能辦妥，七月二十五日之對保手
    續，告訴人自承並未出面，被告在無保管告訴人身分證，僅
    憑丙○所交付告訴人之印章，請示銀行之經辦人是否可以辦
    理，足證被告所辯曾拿告訴人之印章前往銀行辦理對保手續
    ，應是指八十四年七月二十五日之對保手續，且未完成對保
    手續。
  2.而就該對保之印章，王金鳳雖於八十六年一月二十一日偵訊
    時證稱：「丙○在八十三年對保後沒有多久，他就把印章拿
    到我家還給我」，嗣於九十一年一月三日原審訊問時另稱：
    「後來八十四年的過農曆年之前，丙○就還給我印章了，當
    時我於檢察官提出的印章，就是當初丙○還給我的印章」；
    而證人丙○於同日原審訊問時則證稱：「蓋完之後，她當場
    就拿回去了」，可知王金鳳究於何時將印章要回來，前後供
    述不一致，且與丙○之證詞不符，被告辯稱八十四年七月二
    十五日未能辦妥對保手續即將王金鳳之印章交還丙○，經核
    連帶保證書亦無八十四年七月二十五日用印之紀錄，並無證
    據證明被告已持有偽刻之王金鳳印章而於同年十月十八日再
    次委託不詳姓名之人持偽造之印章前往辦理對保手續。
  (六)八十四年七月二十五日連帶保證書上告訴人王金鳳十月十八
    日完成對保之簽名、印文與八十三年三月三日王金鳳親自書
    寫之筆跡及留存之印鑑卡印文是否相符。
  1.經台灣板橋地方法院檢察署檢察官將前揭保證書（甲類），
    與告訴人前於八十三年三月三日就鑅錩公司對台北企銀一千
    萬元額度內債務為連帶保證之保證書及當時留存於該銀行之
    印鑑卡上之簽名（參見他字第一０七八號卷第四十五頁、他
    字卷第一二八七號第十二頁）、其另向戶政機關出具之身分
    證申請書之簽名（參見八十九年度偵緝字第一五六七號卷第
    八十五頁）及經台灣板橋地方法院檢察署檢察官訊問時於訊
    問筆錄上所為之簽名（乙類），送法務部調查局鑑定結果，
    認甲類字跡與乙類字跡筆劃特徵不符，固有鑑定書附卷可證
    ；惟台灣板橋地方法院檢察署八十五年度他字第一○七八、
    一二八七號、台灣板橋地方法院檢察署八十九年度偵緝字第
    一五六七號卷上乙○○當庭書寫「王金鳳」字跡（丙一類）
    ，丁○○當庭書寫「王金鳳」字跡（丙二類），經鑑定結果
    認丙一類、丙二類字跡與甲類字跡部分，因簽名筆跡之鑑定
    ，通常僅能鑑定是否為其本人所簽寫，至於是否他人模仿所
    簽，因其簽寫時，大多失去原始書寫習慣及特徵，通常均難
    以認定，故本案甲類簽名僅能鑑定是否為王金鳳本人所簽，
    無法鑑定是否係乙○○、丁○○所簽，亦有該局九十年七月
    五日（九○）陸（二）字第九○○三九一六五號鑑定通知書
    附卷可稽（參台灣板橋地方法院檢察署八十九年度偵緝字第
    一五六七號卷第一０六頁），足證上開保證書上十月十八日
    對保時王金鳳之簽名雖與告訴人簽名筆跡不符，但亦無法證
    明係被告丁○○所偽簽。
  2.再經原審法院將前述八十四年七月二十五日台北企銀保證書
    及告訴人於八十三年三月四日在該行留存之印鑑卡送該局鑑
    定結果，得知有關八十四年七月二十五日保證書上所載於八
    十四年十月十八日對保欄及連帶保證人欄所蓋用之「王金鳳
    」印文與於八十三年三月四日留存於北企銀思源分行之印鑑
    卡上印文並不相同，雖有該局九十一年一月三十一日調科貳
    字第○九一○○○三二一四○號鑑定通知書在卷可憑。惟此
    僅能證明本件八十四年七月二十五日保證書上蓋用之「王金
    鳳」印文與於八十三年三月四日留存於北企銀思源分行之印
    鑑卡上印文不相同，但是否足以證明該保證書所蓋用之印章
    係被告所偽刻，仍須具體之證據以資證明。
  (七)被告是否曾於八十四年十月十八日至台北企銀辦理對保手續
    ，而於該保證書上簽名、蓋章：
  1.被告否認八十四年十月十八日對保當時，係由其將所持之印
    章，蓋用於保證書上，而乙○○對當時對保情形，因時日久
    遠已不復記憶，惟就其對保慣例，除客戶特別要求外，均係
    由我代為用印，復經乙○○供述明確（見本院前審九十一年
    八月二十六日審判筆錄倒數第二、三行），則本案應係由銀
    行行員乙○○代為用印，堪以認定。公訴人認係被告丁○○
    本人親自蓋用偽造印章印文於前述保證書上，即有未洽。至
    偽簽署押部分，被告亦堅詞否認，且查前述台北企銀八十四
    年七月二十五日保證書中，於同年十月十八日所簽之告訴人
    姓名，與被告丁○○於偵查中二次所書寫之告訴人「王金鳳
    」三字以肉眼比對結果（見八十五年他字第一二八七號偵查
    卷第八頁後附頁及八十九年度偵緝字第一五六七號卷第八十
    頁），其字形及筆勢均不相同，此並經檢察官送請法務部調
    查局鑑定結果，亦得知相同結論，有如前述。另觀之該法務
    部調查局鑑定書亦記載：「簽名筆跡之鑑定，通常僅能鑑定
    是否為其本人所簽寫，至於是否為他人模仿所簽，因仿簽者
    簽寫時，大多已失去原始書寫習慣及特徵，通常均難以認定
    。」，經原審再度送請鑑定結果，該局以九十一年元月三十
    一日調科貳字第○九一○○○三二一四○號函亦重申同一旨
    趣。即此，因該署押尚無從認是否係被告親自偽造而來，因
    此公訴人認係被告丁○○本人偽簽告訴人署押，亦嫌無據。
  2.證人乙○○曾證稱：我們銀行對保程序都是拿身分證及印章
    ，並要核對本人無誤之後，才由我們銀行的人員蓋章，但是
    客戶也可以自己蓋印章，八十四年十月十八日的王金鳳印章
    我不記得是否被告丁○○蓋上去的，但是一般的話就是由我
    蓋上去的．．等語（參原審卷第一八五頁）、我記不得當時
    有誰陪同「王金鳳」到銀行對保等語（他字第一０七八號卷
    第二十九頁反面、第三十三頁反面、第三十九頁正面、反面
    、八十九年度偵緝字第第一五六七號卷第七十五頁反面），
    由此得知需有保證人之身分證、印章及署押始能完成對保程
    序。又證人乙○○於原審亦證稱：「（八十四年十月十八日
    王金鳳對保手續你辦嗎？）是的」、「（當時王金鳳本人有
    去嗎？）有」、「我都以身分證來對保，地址我是以身分證
    背面戶籍地來寫，王金鳳的長相我不記得了，當時我是第一
    次和他見面，我不至於把王金鳳與丁○○搞錯了，因為丁○
    ○來銀行辦過手續，我記得她的長相，來自稱王金鳳的人與
    身分證上的人應該是一樣的」（見本院前審卷第一三六頁）
    ；於偵查中亦稱因被告之前曾多次前去銀行幫鑅錩公司辦理
    借款事務，所以對被告略有印象云云（參九十年五月十五日
    答辯狀，附於偵緝字第一五六七號卷第九十五頁），而查被
    告身材高大，告訴人之身型矯小、皮膚白皙，兩人外貌、特
    徵相差甚大，年齡亦有相當差距，被告斷無可能持王金鳳之
    身分證件辦理對保手續而不被乙○○所發現，並進而冒名於
    該保證書上簽名、蓋章之理。則被告是否確持有王金鳳之身
    分證？其係於何時何地取得該身分證？是否確係被告持有王
    金鳳之身分證前往對保，抑是否另有其人因王金鳳授權辦理
    對保而持有其身分證前往辦理對保手續？均有疑義。
  3.關於上開保證書上之簽名，證人丙○於八十九年十一月七日
    訊問時雖供稱：「他（指被告）找林小姐簽的．．」、於同
    年月十七日偵訊時亦供稱：「丁○○說他託裡面的會計小姐
    簽的」、於九十年一月二十九日偵訊時亦再次供稱：「他對
    我說找會計林小姐代簽的」，於原審九十一年一月三日訊問
    時亦稱「當時我是指銀行的林小姐，當時我不知道林小姐在
    銀行任何職」，亦即證人丙○所稱該名代王金鳳簽名之人係
    銀行的會計小姐。惟查證人乙○○於原審訊問時證稱銀行之
    會計小姐不姓林，我們自己不可能幫他們簽名，這樣子我自
    己偽造文書不是就很清楚等語，況若該名代簽王金鳳簽名之
    人為銀行人員，則其冒用王金鳳之名簽名時乙○○豈可能認
    不出來非王金鳳本人？則證人丙○所述被告曾對丙○表示拜
    託銀行的林小姐代簽，要屬丙○推卸責任之詞，殊屬無據。
  4.按刑法上偽造文書罪，係無製作權人以冒用捏造他人之名義
    ，製作該文書為犯罪構成要件。本件系爭鑅錩公司八十四年
    七月二十五日連帶保證書，其中八十四年十月十八日告訴人
    名義之蓋章，依台北國際商業銀行貨款對保手續之規定，須
    由保證人本人持其身分證、印章親自前往銀行，經行員詳細
    核對身分證與保證人相符，始予用印受理，有相當嚴謹之程
    序，與一般冒用他人名義製作文書之態樣不同，本件被告並
    未持有告訴人之身分證與印章，且與告訴人素不相識，已如
    前述，公訴人起訴事實所指被告於不詳時地偽刻告訴人之印
    章，並委由不詳之人持偽造之印章辦理對保手續，此嚴格構
    成要件之事實，遍觀全案卷證，並未據檢察官提出確切證據
    並指出證明方法，該所謂偽刻之印章或用以辦理對保所用之
    身分證，亦未經檢察官查明屬實，搜索扣案為證，且本件原
    台北國際商銀新莊思源分行之行員乙○○之辦理對保手續，
    亦無因受到關說影響便宜行事而核保不實情事，業經原審判
    決無罪確定，系爭十月十八日之王金鳳署押，亦無法鑑定證
    明係被告丁○○所為，自不能僅憑推測之詞入人予罪。
六、綜上所述，被告丁○○所辯應可採信，檢察官所提出之證據
    並不能證明被告有何偽造文書之犯行，揆諸前揭說明，自難
    以偽造文書罪相繩。
七、撤銷原審判決之理由：
  (一)按犯罪事實應依證據認定之，無證據不得認定犯罪事實，刑
    事訴訟法第一百五十四條第二項定有明文。是以，認定不利
    於被告之事實須依積極證據，苟積極證據不足為不利於被告
    事實之認定時，即應為有利於被告之認定（最高法院三十年
    台上字第八一六號判例意旨參看），如未能發現相當證據，
    或證據不足以證明，自不能以推測或擬制之方法，為裁判基
    礎（最高法院四十年台上字第八十六號判例意旨參看）。此
    所謂認定犯罪事實所憑之證據，雖不以直接證據為限，間接
    證據亦包括在內，然而無論直接或間接證據，其為訴訟上之
    證明，須於通常一般之人均不致有所懷疑，而得確信其為真
    實之程度者，始得據為有罪之認定（最高法院七十六年台上
    字第四九八六號判例意旨參看）。
  (二)本件公訴人起訴所引用之證據均不足以證明被告丁○○之犯
    行，此外，復查無其他具體證據足資證明被告丁○○有何偽
    造文書之犯行。原審未予詳查，遽對被告丁○○論罪科刑，
    容有未洽。被告丁○○上訴否認犯罪，指摘原判決不當，為
    有理由，自應由本院將原判決關於丁○○部分撤銷改判，改
    諭知被告丁○○無罪之判決。
八、適用之法律：刑事訴訟法第三百六十九條第一項前段、第三
    百六十四條、第三百零一條第一項。
本案經檢察官陳明光到庭執行職務。
中    華    民    國    95    年    4     月    11    日
                  刑事第五庭  審判長法  官  吳    敦
                                    法  官  陳 世 宗
                                    法  官  吳 啟 民
以上正本證明與原本無異。
檢察官如不服本判決，應於收受送達後十日內向本院提出上訴書
狀，其未敘述上訴之理由者並得於提起上訴後十日內向本院補提
理由書（均須按他造當事人之人數附繕本）。
                                    書記官  江 采 廷
中    華    民    國    95    年    4     月    12    日


司法院資訊處製作；財團法人民間司法改革基金會備份。
